【裁判字號】    90,再抗,8
【裁判日期】    920304
【裁判案由】    聲明異議
【裁判全文】
臺灣高等法院臺南分院民事裁定  九十年度再抗字第八號     Ｋ
      再審聲請人  丁  ○  ○
                  丙  ○○○
                  乙  ○  ○
                  甲  ○  ○
      共同代理人  林  永  頌  律師
      再審相對人  合作金庫銀行股份有限公司
      法定代理人  梁  成  金
      代  理  人  周  建  宏
右聲請人與相對人間拍賣抵押物強制執行聲明異議事件，聲請人等對於中華民國九十
年七月二十六日本院九十年度抗字第四六號確定裁定，聲請再審，本院裁定如左：
      主      文
本院民國九十年七月二十六日九十年度抗字第四六號確定裁定廢棄。
臺灣雲林地方法院八十九年十二月十三日八十八年度執字第一九五五號裁定廢棄，發
回臺灣雲林地方法院。
聲請再審及聲請再審前之抗告與聲請程序費用均由再審相對人負擔。
      理      由
一、按適用法規顯有錯誤，得以再審之訴對於確定終局判決聲明不服；又裁定已經確
    定，而有民事訴訟法第四百九十六條第一項或第四百九十七條之情形者，得準用
    再審程序之規定聲請再審；民事訴訟法第四百九十六條第一項第一款及第五百零
    七條分別定有明文。次按民事訴訟法第四百九十六條第一項第一款所謂適用法規
    顯有錯誤，係指法院就認定事實，適用法律有適用法規顯然錯誤之情形；亦即所
    謂確定判決適用法規顯有錯誤，係指確定判決所適用之法規顯然不合於法律規定
    ，或與司法院現尚有效之大法官會議之解釋，或法院尚有效之判例顯然違反者而
    言（司法院大法官會議釋字第一七七號解釋、最高法院六十年度台再字第一七○
    號、同院六十三年度台上字第八八○號及同院七十一年度台再字第二○九號判例
    參照）。
二、本件聲請再審意旨略以：
（一）為不服  鈞院九十年度抗字第四六號裁定，再審聲請人等係於民國（下同）九
      十年八月六日收受該裁定（卷內有回證），爰依法於三十日不變期間內聲請再
      審。又公司法第二百九十六條第一項所規定之重整債權，其擔保物並不以重整
      公司所有者為限，從而由第三人提供抵押物之拍賣抵押物程序，亦在公司法第
      二百九十四條應當然停止之列；原裁定卻為相反之認定，自有民事訴訟法第四
      百九十六條第一項第一款，適用法規（即公司法第二百九十六條第一項及第二
      百九十四條）顯有錯誤之再審事由。
（二）原裁定之理由謂：「‧‧惟按公司法上關於公司重整之規定，係基於公開發行
      股票或公司債之股份有限公司規模較大，且各類公司經緯交織，相互連鎖彼此
      影響。為維護社會大眾之利益，避免因其中一家公司倒閉，致牽連其平常往來
      之企業連鎖倒閉，使投資大眾及債權人受損，員工因之失業，影響社會經濟秩
      序，所為特設之規定，以協助瀕臨破產之公司謀求對策，預防其破產，使公司
      得以維持並求發展（梁宇賢著公司法論七十四年六月修訂初版四八一頁以下參
      照）。依上開制度目的意旨，應依前開規定停止程序及依重整程序行使權利者
      ，應限於與重整公司之財產有關，且其程序之繼續進行將影響重整程序之進行
      或重整目的之達成者，始屬之。因此，上開公司法第二百九十六條第一項所規
      定之『重整債權』，解釋上應屬『相對』之概念，即僅對於『重整公司』始得
      成立，此觀該條文規定：『對公司之債權‧‧』之文義解釋亦可得證。或針對
      該條項所規定『有擔保重整債權』之適用，予以目的性限縮為『公司提供擔保
      物』者，始有適用。否則，將與其規範目的及立法意旨脫離，且上開『非依重
      整程序，不得行使』之規定，亦失其意義。又按公司法第二百九十六條第一項
      規定之有擔保重整債權，其擔保物以重整公司所有者為限，蓋公司重整之效力
      僅及於公司之財產，擔保物若非重整公司所有，則該債權人並非公司之抵押權
      人或質權人，無對公司之任何財產有優先受償之權，於公司重整程序中自不為
      有擔保重整債權人，其理甚明。至債權人於其債權未獲滿足清償，得就第三人
      提供擔保之標的物執行受償為另一問題，而與公司重整程序無關。換言之，若
      擔保物非屬重整公司所有，則抵押權人並不受公司法第二百九十六條第一項『
      「非依重整程序不得行使權利』之限制，自無與『無擔保重整債權』區別而特
      加保護之必要。‧‧本件相對人聲請拍賣抵押物強制執行程序既非針對萬有紙
      廠所為，且對該公司之重整程序並無影響，亦核與公司重整之規範目的無關，
      依前開說明，非屬公司法第二百九十六條第一項規定不得行使之範圍，亦無同
      法第二百九十四條當然停止規定之適用‧‧」云云（詳原裁定第七頁倒數第八
      行以下至第九頁倒數第八行止）。
（三）惟依重整制度之目的以觀，應依公司法第二百九十四條及第二百九十六條第一
      項規定停止程序及依重整程序行使權利之有擔保重整債權，其擔保物不以重整
      公司所有者為限。因依原裁定之所言，公司重整之制度，既為預防公司破產，
      使其得以重生，而設有權利行使程序應行停止及依重整程序行使權利之規定（
      詳原裁定第七頁第二行以下）；則重整債權人，無分係有無擔保之重整債權人
      ，或該擔保是否係重整公司所提供者，自應悉依重整程序行使權利；且其有關
      之其他行使權利自應暫為停止，以待重整程序之進行，始能達其立法目的。否
      則如認擔保物非由重整公司所提供之重整債權人，即得不停止其相關程序之進
      行，而得就擔保物先行使權利者，則其於重整程序中，其重整債權額之多寡，
      將無法加以確定；蓋該重整債權人於拍賣擔保物之權利行使程序中，或可先獲
      部分清償，如此自將影響其重整債權額之確定。而其重整債權額既無法確定，
      則要重整人如何擬定重整計劃憑以進行重整程序？又其重整債權額既無法確定
      ，則於重整關係人會議中，又如何計算其表決權，而得可決重整計劃？抑且，
      如准重整債權人得先就第三人所提供之擔保物行使權利，該重整債權人於行使
      權利之過程中，亦可能獲有清償，而由該物上保證人取得代位權；如此，亦將
      進一步肇致重整債權人為何人，於重整程序中無法確認，甚或造成重整債權申
      報期日已過，而代位之物上保證人卻無法申報成為重整債權人之不公平結果。
      凡此，在在造成重整程序無以進行之困難，自足影響重整程序之進行。是以自
      公司重整制度在使公司藉由重整程序以獲重生之規範目的以觀，則與重整債權
      相關之程序自應悉予停止，以待重整程序之進行，不因擔保物係由何人提供而
      有軒輊，否則將造成重整程序之窒礙難行。
（四）上開如許可由第三人提供擔保物之重整債權人得外於重整程序，先就擔保物行
      使權利，將對重整程序造成窒礙難行之影響；此於本件萬有紙廠股份有限公司
      （以下簡稱萬有公司）重整程序中，自足徵之。本件萬有公司重整計劃已經第
      六次關係人會議三組（即優先債權人組、有擔保債權人組及無擔保債權人組）
      債權人組可決通過，有萬有公司重整計劃及第六次關係人會議紀錄在卷可稽。
      其中重整計劃中之償債方案，係以八十八年七月八日法院審查公告之本金債權
      及利息債權金額為準，以十二年為期，分期全額清償之。是於萬有公司重整計
      劃中之償債計劃已經債權人組可決通過，而且係以八十八年七月八日法院審查
      公告之本金債權及利息債權金額為準，分期全額清償情況下，則於萬有公司重
      整程序完成前，如許再審相對人台灣省合作金庫得先就本件擔保物行使權利者
      ，則該經可決之重整計劃將如何憑以執行？又如其可先就擔保物行使權利，而
      於該程序中獲有清償，則依法就該清償部分，再審聲請人等自可取得代位權；
      惟本件重整計劃於重整程序中又已經可決通過，且以八十八年七月八日法院審
      查公告之債權額為準，則此時之重整債權人應為何人？為再審相對人台灣省合
      作金庫，抑或為再審聲請人？自成問題。且重整債權申報期日又早已經過，而
      再審聲請人此際又無法申報成為重整債權人，如此，對再審聲請人豈為公平？
      又豈不會影響重整程序之進行？是自此足知，於公司重整中，與重整債權相關
      之程序自應悉予停止，以待重整程序之進行與完成，不因擔保物係由重整公司
      或第三人提供而有軒輊，否則如許該有擔保重整債權人可外於重整程序，先行
      行使擔保物權者，將造成重整程序之窒礙難行，而與重整之立法意旨與目的自
      屬相悖。
（五）又依公司法條文、重整制度之立法理由及實務之操作以觀，公司法第二百九十
      六條第一項應依重整程序行使權利之「有擔保重整債權」，其擔保物更不以重
      整公司所有者為限。此由八十五年十二月九日司法座談會法律問題研討意見之
      結論及台灣高等法院八十九年度抗字第三○五五號裁定意旨可見；另自公司法
      之條文規定以觀，公司法第二百九十六條第一項規定之「有擔保重整債權」，
      並未特別就擔保物是否為重整公司所提供者加以限制，而條文既未加以限制，
      原裁定自無得任意予以限制。又自公司重整制度之目的以觀，公司重整係為求
      公司之重生而設，並不以處分分配公司財產為目的，是以有擔保重整債權並不
      以債權人對公司財產有抵押權為限，尚應包括債權人對第三人提供之財產有抵
      押權在內；否則如任由重整債權人對第三人提供予重整公司為擔保之財產進行
      追償，而得不經由重整程序行使權利者，則所有作為公司信用資產之財產，將
      遭分配殆盡，重整公司取得融資將更為不易；如此欲重整公司如何獲得重生，
      而達重整之目的？以上，在在造成重整程序無以進行之困難，自足影響重整程
      序之進行。再自公司重整制度之立法理由以觀，為使重整計劃之內容能兼顧各
      類債權人及股東之利益，並為求公平計，關係人應依其權利性質加以分組及行
      使表決權，使同種類之權利能防衛與其性質相同之權利，而擔保物不論是否由
      重整公司所提供，對該債權人之保障並無二致，則該債權之性質及利害關係與
      其他有擔保重整債權應較為相近，而與無擔保重整債權間之利害關係相衝突，
      是以將由第三人提供擔保物之債權列為有擔保重整債權，自較為公平合理。抑
      且，自實務上，由第三人提供擔保物之重整債權，均列為有擔保重整債權之事
      實，更足證公司法第二百九十六條第一項「有擔保重整債權」，並不以擔保物
      為公司所有者為限。實務上，由第三人提供擔保物之重整債權，亦悉列為有擔
      保重整債權，此觀本件再審相對人台灣省合作金庫於萬有公司重整程序中，即
      係申報為「有擔保重整債權人」，而非「無擔保重整債權人」即明（參見萬有
      公司有擔保重整債權人清冊）；是此更足知公司法第二百九十六條第一項規定
      之有擔保重整債權人，並不以擔保物為重整公司所有者為限。惟原裁定不察前
      揭公司法條文之規定與重整制度之目的及立法理由，亦不察本件再審相對人台
      灣省合作金庫即係申報為「有擔保重整債權人」之情，即遽認公司法第二百九
      十四條第一項所規定之「有擔保重整債權」，其擔保物以重整公司所有者為限
      ，若擔保物非屬重整公司所有，則抵押權人並不受公司法第二百九十六條第一
      項「非依重整程序不得行使權利」之限制，亦無同法第二百九十四條當然停止
      規定之適用云云。則原裁定之認定，即顯然錯誤適用公司法第二百九十四條及
      第二百九十六條第一項之規定，而有民事訴訟法第四百九十六條第一項第一款
      之再審事由。
（六）台灣高等法院八十九年度抗字第三○五五號裁定係因程序上之理由而遭廢棄，
      並非因其實體上法律見解有誤而遭廢棄。按於台灣高等法院八十九年度抗字第
      三○五五號裁定乙案，於台灣士林地方法院作成拍賣抵押物之裁定後，該裁定
      是由該案抗告人丁○○之夫於八十九年四月十二日代為收受送達，惟其夫遲未
      將台灣士林地方法院之裁定交與抗告人丁○○，致抗告人丁○○於八十九年五
      月四日始提出抗告，因而遲誤抗告之不變期間。然台灣高等法院八十九年度抗
      字第三○五五號未發現該程序上已逾抗告期間之問題，而為實體之判斷，致該
      案相對人中華票券公司再抗告後，最高法院爰以前開程序上已逾抗告期間之理
      由，廢棄前開台灣高等法院八十九年度抗字第三○五五號裁定。此觀該案最高
      法院廢棄發回之理由係謂：「查本件相對人對於台灣士林地方法院（下稱士林
      地院）八十八年度拍字第五五六號裁定提起抗告，依卷存送達證書記載，該士
      林地院裁定係於八十九年四月十二日由相對人之夫收受，該項送達如屬合法，
      則相對人至同年五月四日提起抗告，顯逾十日之不變期間。原法院未究明相對
      人抗告是否合法，即以其抗告為有理由，裁定廢棄士林地院所為裁定，自有可
      議。其次，抗告法院認抗告為有理由者，應廢棄原裁定，自為裁定，非有必要
      ，不得率予發回命原法院或審判長更為裁定，此觀民事訴訟法第四百九十二條
      第二項規定自明。本件士林地院准予拍賣抵押物之裁定，既經抗告法院即原法
      院認抗告為有理由，而裁定予以廢棄，則抗告人本件拍賣抵押物之聲請應否准
      許，原法院非不可自行調查認定而自為裁定，殊無發回士林地院命其更為裁定
      之必要」等語即明。因而該裁定被廢棄發回後，台灣高等法院乃以該案抗告人
      丁○○提起抗告已逾不變期間為由，駁回丁○○之抗告而確定。綜上可知，台
      灣高等法院八十九年度抗字第三○五五號裁定，嗣雖遭最高法院廢棄，惟此乃
      係因該案抗告人丁○○遲誤抗告期間之程序上理由而引起，並非該裁定所為之
      法律上見解有誤而遭最高法院廢棄，是以該裁定遭廢棄，並不足為該裁定所為
      之法律見解即不可採之依據。
（七）至相對人雖辯稱：「在重整程序中，物上保證人是居於或有債權的地位，當原
      重整債權人獲得清償時，即由該物上保證人取得代位權，此重整債權人之轉換
      ，並不影響重整程序之進行，更不會因重整債權申報日已過，而造成代位之物
      上保證人無法申報債權。反觀之，允許重整債權人先就第三人擔保物行使權利
      獲得清償，而由該物上保證人取得代位權，且物上保證人與重整公司關係較為
      密切（本件丁○○、丙○○○、甲○○係萬有公司負責人許老有之女兒、乾女
      兒、侄孫媳婦，乙○○係萬有公司副總經理），更有助於重整程序之進行。」
      云云。惟按物上保證人取得代位權，而有重整債權人轉換之情時，當會影響重
      整程序之進行，及造成代位之物上保證人無法申報債權之情形：
    (1)於部分清償，而有部分代位之情況下，就該債權將出現有二個或二個以上（當
      物上保證人為多數人時）重整債權人，一為原重整債權人，一為代位之物上保
      證人；因渠等為不同之個體，意見不一定相同，是渠等之表決權自須分別計算
      ；而重整債權人之表決權，依公司法第二百九十八條第二項之規定，又須以其
      債權之金額比例定之，是如認重整債權人得先就第三人所提供擔保物行使權利
      獲償者，於重整程序中將發生原已行確定之重整債權人及其表決權，須重行計
      算之問題。而於重整公司有多數重整債權之擔保物均係由第三人提供，或一重
      整債權有多數物上保證人時，各重整債權人對各物上保證人行使權利之程序進
      行快慢又難期相同情況下，重整債權人及其表決權豈非須一再更改，一再重行
      計算，而難以確定？又如有第三人及重整公司就同一筆債權均提供擔保之情時
      （即共同擔保），將如何區分多少債權額為第三人所擔保，而應列為無擔保債
      權，多少債權為重整公司所擔保，而應列為有擔保債權？如此，重整債權及表
      決權之計算豈不更混亂？而重整人及重整監督人豈非須鎮日不斷更改及重行計
      算各重整債權人及其表決權，又有何餘暇可進行公司之重整事宜及擬定重整計
      劃進行可決。似此，豈不影響重整程序之進行？
    (2)抑且，如重整計劃已經關係人會議可決，依公司第二百九十七條第二項但書之
      規定，將不得再行補報債權；則此時，物上保證亦已無法申報其代位取得之債
      權，而依重整程序受償。則何來相對人所辯不會造成物上保證人無法申報債權
      之情？
    (3)況公司法第二百九十七條第二項但書之所以規定於重整計劃已經關係人會議可
      決時，債權人即不得補報其債權；究其立法目的乃在避免因重整債權之無法確
      定，造成表決權計算之混亂，而影響重整計劃之可決與重整程序之進行。而如
      許重整債權人得先就第三人所供擔保物行使權利獲償者，如前所述，不僅將造
      成重整債權及表決權之一再無法確定與混亂，而影響重整程序之進行；亦將使
      物上保證人可能因而無法申報其代位取得之債權，而有不公。是以許可重整債
      權人得先就第三人所供擔保物使權利獲償，自於公司重整之整體立法目的及意
      旨有違。
（八）就允許重整債權人先就第三人所供擔保物行使權利受償，將影響重整程序之進
      行乙節，以本件萬有公司重整為例，加以證之，即更昭然。依萬有公司貸款明
      細表以觀，其中有擔保之重整債權中，有多數債權是由萬有公司及第三人所提
      供之擔保物共同擔保之情況，是於此如欲強區分僅萬有公司提供擔保物之情況
      ，始為公司法第二百九十六條所規定之有擔保重整債權，而應停止執行者；第
      三人提供之部份則非為有擔保重整債權，而得先予執行者；則此時就同一筆債
      權應如何區分其為有擔保重整債權或無擔保重整債權？且如此豈不益增重整債
      權額並表決權計算之困難？本件再審相對人合作金庫之債權，即係由萬有公司
      及再審聲請人等所提供之擔保物共同擔保之情形，是如認由第三人提供擔保物
      並非有擔保重整債權，而毋庸停止執行者，則再審相對人合作金庫究有多少債
      權應列為有擔保重整債權而應停止執行？又有多少債權應列為無擔保債權，而
      可不待重整程序之進行，得先對再審聲請人等之財產進行執行？而正因此等困
      難，再審相對人合作金庫始會於其申報債權資料，均以有擔保重整債權資為申
      報，而不申報為無擔保債權或就其二者加以區分，此有其債權申報書可稽。況
      由第三人提供擔保物或與萬有公司提供共同擔保之情形，於萬有公司重整債權
      中並非只此一件，而係佔有擔保債權額總數（即不論擔保物係由萬有公司或第
      三人提供者）之八十％（即2,982,254,836/3,719,132,763＝80%；詳萬有公司
      有擔保重整債權清冊所列債權額計算及貸款明細表），則於此情形下，有擔保
      及無擔保重整債權額及其表決權之計算豈不更趨複雜而困難？自影響重整程序
      之進行。縱認於共同擔保時，可以擔保物之價值，比例計算由萬有公司提供擔
      保及由第三人提供擔保之債權金額；則其計算結果，亦有八億四千三百零一萬
      七千一百八十三元係完全由第三人提供擔保之情形，是如認此並非為有擔保重
      整債權，而應改列為無擔保重整債權，則無擔保重整債權人之總表決權數將增
      加為二十二億七千九百零一萬九千零三十六元，而重行計算之結果，萬有公司
      原第六次關係人會議無擔保債權人組之同意權數將降為四九．九三％【即1,13
      7,887,870（第六次關係人會議同意權數）÷（1,436,001,855﹝完全無擔保之
      債權額﹞+843,017,183﹝即第三人提供擔保物之債權額﹞）＝49.93%】，參計
      算表及第六次關係人會議紀錄第五頁之表決權數，根本未達依公司法第三百零
      二條可決重整計劃所需之三分之二（即六六‧七％）以上同意。是以於萬有公
      司重整計劃已經第六次關係人會議債權人組三組（即有擔保組、無擔保組、優
      先債權人組）均可決通過情形下，如認由第三人提供擔保物之重整債權悉非有
      擔保重整債權，而為無擔保重整債權者，將使萬有公司原已可決通過之重整計
      劃，變為未經可決通過；則萬有公司重整程序豈非須重新來過？如此，自影響
      萬有公司重整程序之進行至為重大。
（九）綜前，足知原裁定所認公司法第二百九十六條有擔保重整債權及第二百九十四
      條應停止執行者，僅以重整擔保物係由重整公司所有者為限，不包括由第三人
      提供擔保物之情形在內云云，將肇致重整程序進行之困難，與公司法第二百九
      十六條及第二百九十四條之規範目的實不相合，自有適用法規顯然錯誤之違法
      。同時由上可知，如認由第三人提供擔保物之重整債權人得外於重整程序，先
      就擔保物行使權利，而不須停止執行，將對重整程序之進行造成影響；是以公
      司法第二百九十四條自不應任意限縮解釋為不包括由第三人提供擔保物之情，
      否則自有礙其立法目的之達成。亦即，如允許重整債權人得先就第三人所供擔
      保物行使權利獲償，既會造成重整程序進行之困難，而影響重整目的之達成者
      ，則其本即與重整公司有關，而在公司法第二百九十四條之規範目的範圍應停
      止執行之列，何來有再審相對人所謂如此係擴張解釋之問題？反而是如任由再
      審相對人限縮解釋為依公司法第二百九十四條應停止執行者，不包括由第三人
      提供擔保物之情時，將會有礙公司法第二百九十四條立法目的之達成，其限縮
      解釋自於法不合。
（十）如認由第三人提供擔保物之重整債權人得外於重整程序，先就擔保物行使權利
      ，而不須停止執行，將對重整程序之進行造成影響，是公司法第二百九十四條
      自不應任意限縮解釋為不包括由第三人提供擔保物之情，否則自有礙其立自法
      目的之達成。如前呈再審聲請狀所述，如認擔保物非由重整公司所提供之重整
      債權人，即不停止其相關程序之進行，而得就擔保物先行使權利者，則：
    (1)於重整程序中，重整債權額之多寡，將無法加以確定；蓋該重整債權人於拍賣
      擔保物之權利行使程序中，或可先獲部份清償，如此自將影響重整債權額之確
      定。
    (2)而重整債權額既無法確定，則重整人自無法擬定重整計劃憑以進行重整程序。
    (3)又重整債權額既無法確定，則於重整關係人會議中，亦將無法計算表權，而得
      可決重整計劃。
    (4)抑且，如准重整債權人得先就第三人所提供之擔保物行使權利，該重整債權人
      於行使權利之過程中，亦可能獲有清償，而由該物上保證人取得代位權；如此
      ，亦將進一步肇致重整債權人為何人，於重整程序中無法確認，甚或造成重整
      債權申報期日已過，而代位之物上保證人卻無法申報成為重整債權人之不公平
      結果。
    (5)況如任由重整債權人對第三人提供予重整公司為擔保之財產進行追償，而得不
      經由重整程序行使權利者，則所有為公司信用資產之財產，將遭分配殆盡，重
      整公司取融資將更為不易，如此欲重整公司如何獲得重生，而達重整之目的？
    (6)以上，在在造成重整程序無以進行之困難，自足影響重整程序之進行。
（十一）為此謹依民事訴訟法第五百零七條準用同法第四百九十六條第一款之規定，求
      為命廢棄  鈞院九十年度抗字第四六號裁定及將台灣雲林地方法院八十八年度
      執字第一九五五號裁定廢棄，發回台灣雲林地方法院更為裁定。並提出萬有公
      司重整計劃、萬有公司第六次重整關係人會議紀錄、八十五年十二月九日司法
      座談會法律問題研討意見、台灣高等法院八十九年度抗字第三○五五號裁定、
      萬有公司有擔保重整債權人清冊、最高法院八十九年度台抗字第六五七號民事
      裁定、台灣高等法院九十年度再抗字第五號民事裁定、萬有公司貸款明細表、
      相對人合作金庫重整債權申報書、萬有公司有擔保重整債權清冊及擔保物債權
      比例計算表、萬有公司第六次關係人會議紀錄第五頁影本各一份及鈞院九十年
      度抗字第四六號裁定一份為證。
三、本院九十年度抗字第四六號裁定，就再審聲請人等對台灣雲林地方法院八十八年
    度執字第一九五五號裁定不服，所提起之抗告予以駁回，係以：「‧‧經查：本
    件抗告人（即再審聲請人等）主張緣臺灣雲林地方法院八十九年度執字第一九五
    五號清償債務強制執行事件（執行名義為原審八十七年度促字第八四五八、八四
    五九、八五三六號支付命令）所執行標的物乃抗告人等四人所有之系爭不動產，
    係抗告人等四人因分別擔任第三人即主債務人萬有紙廠之連帶保證人而向債權人
    即相對人（即再審相對人）借款，而分別於八十年八月三十日、八十四年五月廿
    七日、八十四年五月三十一日分別設定最高限額抵押權予相對人，且經登記在案
    。因主債務人萬有紙廠未能如期清償債務，致相對人向原審法院聲請強制執行拍
    賣系爭不動產等語。按公司法第二百九十四條固規定：『裁定重整後，公司之破
    產、和解、強制執行及因財產關係所生之訴訟等程序，當然停止』，同法第二百
    九十六條第一項亦規定：『對公司之債權，在重整裁定前成立者，為重整債權，
    其依法享有優先受償權者，為優先重整債權，其有抵押權質權或留置權為擔保者
    ，為有擔保重整債權，無此項擔保者，為無擔保重整債權，各該債權，非依重整
    程序，均不得行使權利』。惟按公司法上關於公司重整之規定，係基於公開發行
    股票或公司債之股份有限公司規模較大，且各類公司經緯交織，相互連鎖彼此影
    響；為維護社會大眾之利益，避免因其中一家公司倒閉，致牽連其平常往來之企
    業連鎖倒閉，使投資大眾及債權人受損，員工因之失業，影響社會經濟秩序，所
    為特設之規定，以協助瀕臨破產之公司謀求對策，預防其破產，使公司得以維持
    並求發展（梁宇賢著公司法論七十四年六月修訂初版四八一頁以下參照）。依上
    開制度目的意旨，應依前開規定停止程序及依重整程序行使權利者，應限於與重
    整公司之財產有關，且其程序之繼續進行將影響重整程序之進行或重整目的之達
    成者，始屬之。因此，上開公司法第二百九十六條第一項所規定之『重整債權』
    ，解釋上應屬『相對』之概念，即僅對於『重整公司』始得成立，此觀該條文規
    定：『對公司之債權‧‧』之文義解釋亦可得証。或針對該條項所規定『有擔保
    重整債權』之適用，予以目的性限縮為『公司提供擔保物』者，始有適用。否則
    ，將與其規範目的及立法意旨脫離，且上開『非依重整程序，不得行使』之規定
    ，亦失其意義。又按公司法第二百九十六條第一項規定之有擔保重整債權，其擔
    保物以重整公司所有者為限；蓋公司重整之效力僅及於公司之財產，擔保物若非
    重整公司所有，則該債權人並非公司之抵押權人或質權人，無對公司之任何財產
    有優先受償之權，於公司重整程序中自不為有擔保重整債權人，其理甚明。至債
    權人於其債權未獲滿足清償，得就第三人提供擔保之標的物執行受償為另一問題
    ，而與公司重整程序無關。換言之，若擔保物非屬重整公司所有，則抵押權人並
    不受公司法第二百九十六條第一項『非依重整程序不得行使權利』之限制，自無
    與『無擔保重整債權』區別而特加保護之必要。再者，又依日本公司重整法之立
    法例，基於重整債權或重整程序開始前之原因所生對於公司以外之人之財產上請
    求權，於重整程序開始當時公司財產上存在之特別先取特權、質權、抵押權或依
    商法之留置權而在受擔保之範圍內者，為重整擔保權（日本公司重整法第一百二
    十三條）。重整擔保權人僅於擔保標的物之價額範圍內享有重整擔保權人之權利
    。債權額超過擔保標的物價額之部分得為重整債權（日本公司重整法第一百二十
    四條）。其亦以擔保物為公司所有者為限，始為有擔保重整債權，可資參考。臺
    灣高等法院八十五年十二月九日法律問題研討意見，臺灣高等法院審核結果亦同
    此見解，並經司法院（）院曜文明字第一六六七○號同意核備在案（載司法院
    出版民事法律問題研究彙編第十輯第一八○至一八三頁參照）。至抗告人援引前
    開台灣高等法院八十九年度抗字第三○五五號裁定之見解資為其抗告理由之重要
    依據，惟該裁定業經最高法院八十九年度台抗字第六五七號裁定廢棄發回台灣高
    等法院，再經台灣高等法院以九十年度再抗字第五號裁定駁回該案抗告人之抗告
    而告確定；質言之，即維持臺灣士林地方法院之准予拍賣抵押物之裁定。此分別
    有上開各該裁定在卷可稽；況該台灣高等法院八十九年度抗字第三○五五號裁定
    之見解，與本院之見解迥異，自不能拘束本院而資為有利抗告人之依據。末按抗
    告人雖主張本件重整計劃已經萬有紙廠之債權人會議多數可決，惟查相對人自始
    並未同意該項決議，且重整公司之決議亦無拘束法院裁判之效力。本件相對人聲
    請拍賣抵押物強制執行程序既非針對萬有紙廠所為，且對該公司之重整程序並無
    影響，亦核與公司重整之規範目的無關；依前開說明，非屬公司法第二百九十六
    條第一項規定不得行使之範圍，亦無同法第二百九十四條當然停止規定之適用」
    等語為由，認定原審法院以本件執行既非對於重整中之萬有紙廠而為，且不影響
    該公司重整程序之進行，亦與公司重整之規範目的無關，自非屬公司法第二百九
    十六條第一項規定非依重整程序，不得行使之範圍，亦無同法第二百九十四條當
    然停止規定之適用，而以再審聲請人等主張該強制執行程序應予停止，為無可採
    ，而駁回其聲明異議，並無不合，並駁回其抗告。惟查：
（一）按裁定重整後，公司之破產、和解、強制執行及因財產關係所生之訴訟等程序
      ，當然停止。又對公司之債權，在重整裁定前成立者，為重整債權，其依法享
      有優先受償權者，為優先重整債權，其有抵押權質權或留置權為擔保者，為有
      擔保重整債權，無此項擔保者，為無擔保重整債權，各該債權，非依重整程序
      ，均不得行使權利；公司法第二百九十四條及第二百九十六條第一項分別定有
      明文。本件再審聲請人等係為債務人萬有公司向再審相對人借款之連帶保證人
      ，因債務人萬有公司未能如期清償其對再審相對人所負之債務，致再審相對人
      向原審法院民事庭聲請拍賣再審聲請人等所提供之擔保物（即再審聲請人乙○
      ○所有坐落雲林縣北港鎮○街段第五二九、五二九之二、五二九之五、五二九
      之八地號土地，及坐落前開第五二九之二號土地上之建物即建號四三號門牌號
      碼雲林縣北港鎮○○路二六五房屋、建號七二號即門牌號碼雲林縣北港鎮○○
      路二六四房屋、建號七三號即門牌號碼雲林縣北港鎮○○路二六六巷四一號房
      屋與坐落前開第五二九之八號土地上之建號二六四六號本國式鋼架鐵皮屋廠房
      增建物；再審聲請人丙○○○所有坐落同段第五一八之五○號土地及其地上之
      建物建號三二七號即門牌號碼雲林縣北港鎮崇德六巷五號房屋及建號二六四七
      號本國式鋼架鐵皮屋增建物；再審聲請人甲○○所有坐落同段第五一八之六四
      號土地及其地上之建物建號三三七號即門牌號碼雲林縣北港鎮崇德廿九巷八號
      房屋；再審聲請人丁○○所有坐落同段第六一一之一號土地等）。然債務人萬
      有公司已於八十八年五月三十一日經原審法院以八十七年度整字第一號民事裁
      定准予重整在案；已為兩造所不爭執。從而本件應予審究者厥為：公司法第二
      百九十六條第一項之「有擔保重整債權」，其所提供之擔保物是否限於重整之
      公司所有（所提供）者之債權為限，或兼指由第三人提供擔保物之重整債權亦
      包括在內。
（二）次按公司重整者，乃公開發行股票或公司債之股份有限公司，因財務困難，已
      瀕暫停營業或有停業之虞之窘境，而預料有重整之可能者，在法院監督之下，
      調整其債權人、股東及其他利害關係人之利害，而圖該公司企業之維持與更生
      為目的之制度。因之，公司重整制度之目的有二，一為清理債務，一為維持企
      業；亦即處今自由經濟主義資本制企業高度發展之現階段中，社會各業經緯交
      織，相互成有機之關聯，如各企業之機能，不克順利運用，欲保持社會之經濟
      秩序，將頗為困難。且在高度金融資本支配下，構成組織社會之一的經濟單位
      ，既以信用為核心，相互影響而活動，因之一個經濟單位之破綻，將可漸次帶
      給其他經濟單位，甚至惹起一般之經濟恐慌。所以就已陷窘境之股份有限公司
      ，預防其破產，以消弭各方之無形損失，使企業得以維持，實為公司法重要之
      課題。從而綜上所述，顯見有關公司重整制度之目的，乃在期能發揮企業重生
      ，並兼顧股東、債權人與員工之利益，以達到經濟安定之功能。
（三）依前所述，公司重整之制度，既為預防公司破產，期其得以重生，因之設有權
      利行使程序應行停止及依重整程序行使權利之規定；則基於立法目的及法律文
      義以察，當認重整債權人，無分係有無擔保之重整債權人，或該擔保是否係重
      整公司所提供者，自應悉依重整程序行使權利；且其有關之其他行使權利自應
      暫為停止，以待重整程序之進行，始能達其立法目的，應堪是認。否則如認擔
      保物非由重整公司所提供之重整債權人，即得不停止有關重整相關程序之進行
      ，而得就擔保物先行行使權利者，則其於重整程序中，其重整債權額之多寡，
      將無法加以確定；蓋該重整債權人於拍賣擔保物之權利行使程序中，或可先獲
      部分清償，則將影響其重整債權額之確定。而其重整債權額既無法確定，則重
      整人如何擬定重整計劃並憑以進行重整程序？又其重整債權額既無法確定，則
      於重整關係人會議中，又如何計算其表決權，而得可決重整計劃？抑且，如准
      重整債權人得先就第三人所提供之擔保物行使權利，該重整債權人於行使權利
      之過程中，亦可能獲有清償，而由該物上保證人依法取得代位權；如此，亦將
      肇致究竟重整債權人為何人，於重整程序中無法確認，甚或造成重整債權申報
      期日已過，而代位之物上保證人卻無法申報成為重整債權人之不公平結果發生
      。凡此，在在造成重整程序無以進行之困難，自足影響重整程序之進行。是以
      自公司重整制度在使公司藉由重整程序以期能發揮企業重生，並兼顧股東、債
      權人與員工之利益之規範目的以觀，應認與重整債權相關之程序自應悉予停止
      ，以待重整程序之進行；且公司法第二百九十四條規定所謂「因財產關係所生
      之訴訟程序」等，係指與重整債權有關之程序而言，包括與重整債權有關之支
      付命令之督促程序與假扣押、假處分等保全程序在內（柯芳枝公司法論第五一
      ○頁參照）；因之有關重整程序中之有擔保重整債權，應悉依重整程序行使權
      利，不因擔保物係由何人提供而有軒輊，否則將造成重整程序之窒礙難行，並
      有違法律適用時應依循關於正義、維護平等原則及能保障法律的安全性等社會
      價值之共識。
（四）又按法律之解釋，乃法律適用之基本問題，而法律必需經由解釋，始能適用；
      然則法律究應如何解釋，其中最重要者乃「法律解釋之目的」；固然法律解釋
      目的，學說上有主觀（立法者意思）、客觀說（法律本身涵蘊之意旨）之爭論
      ，惟須注意的是，法律的解釋目的固在闡述客觀化之法律意旨，但法律意旨之
      探討仍應斟酌立法者具體之規範意思、價值判斷及利益衡量，不能完全排除立
      法者之意思於不顧；在此意義上，法律之解釋實乃屬結合客觀化之法律意旨及
      主觀意思，而致力於實踐公平正義的一種過程。依此則有關公司法第二百九十
      六條第一項規定之有擔保重整債權，其所提供之擔保物是否限於重整之公司所
      有（所提供）者之債權為限，或兼指由第三人提供擔保物之重整債權亦包括在
      內；本院認除留置權外，公司法第二百九十六條第一項規定之有擔保重整債權
      ，其擔保物不以重整公司所有者為限。蓋依民法第九百二十八條留置權之規定
      ，債權人以占有屬於其債務人之動產為要件，而依同法第八百六十條及八百八
      十四條之規定，抵押物及質物均不以債務人所有為限。又公司法第二百九十六
      條第一項規定「有抵押權質權及留置擔保者，為有擔保重整債權」，並未特別
      就擔保物是否為重整公司所提供加以限制；另徵諸法律文義乃法律解釋的開始
      ，也是法律解釋的終點。法律解釋始於文義，然如所週知，發生概念具多義性
      ，有其核心領域（概念核心）及邊際地帶（概念週邊），其射程之遠近，應依
      客觀化之法律意旨而定，在邊際灰色地帶容有判斷餘地，但不能超過其可能之
      文義；除非基於法律交易之需、事務本質、法律倫理原則或社會正義，得例外
      超越法律而造法；否則即超越法律解釋之範疇，而進入另一階段之造法活動，
      原則上不應許可之。亦即尊重文義，為法律解釋正當性之基礎，並資以維持法
      律尊嚴及其適用之安定性以觀，吾人自不應強加區別。抑且，自實務上，由第
      三人提供擔保物之重整債權，均列為有擔保重整債權之事實，更足證公司法第
      二百九十六條第一項「有擔保重整債權」，並不以擔保物為公司所有者為限；
      此觀本件再審相對人台灣省合作金庫於萬有公司重整程序中，即係申報為「有
      擔保重整債權人」，而非「無擔保重整債權人」即明（參見萬有公司有擔保重
      整債權人清冊）；而是更足認公司法第二百九十六條第一項規定之有擔保重整
      債權人，並不以擔保物為重整公司所有者為限。再者，公司重整係為求公司之
      重生而設，不以處分、分配公司財產為目的，是以有擔保重整債權，自不以債
      權人對公司財產有抵押權、質權為限。再依立法理由言，為使重整計劃之內容
      能兼顧各類債權人及股東之利益，並為求公平計，關係人應依其權利性質加以
      分組及行使表決權，使同種類之權利能防衛與其性質相同之權利；而擔保物不
      論是否由重整公司所提供，對該債權人之保障而言並無二致，則該債權之性質
      及利害關係與其他有擔保重整債權應較為相近，而與無擔保重整債權間之利害
      關係相衝突，是以將之列為有擔保重整債權實較為公平合理，復符法律解釋探
      究法律客觀規範意旨中主要之法律文義方法要素。
（五）另如認公司法第二百九十六條第一項規定之有擔保重整債權人，以擔保物為重
      整公司所有者為限；亦即如許可由第三人提供擔保物之重整債權人得外於重整
      程序，先就擔保物行使權利，則將對重整程序造成窒礙難行之影響；此於本件
      債務人萬有公司重整程序中，萬有公司重整計劃已經第六次關係人會議三組（
      即優先債權人組、有擔保債權人組及無擔保債權人組）債權人組可決通過，有
      萬有公司重整計劃及第六次關係人會議紀錄在卷可參。經本院核閱其中重整計
      劃中之償債方案，係以八十八年七月八日法院審查公告之本金債權及利息債權
      金額為準，以十二年為期，分期全額清償之。是於萬有公司重整計劃中之償債
      計劃已經債權人組可決通過，而且係以八十八年七月八日法院審查公告之本金
      債權及利息債權金額為準，而為分期全額清償情況下，則於萬有公司重整程序
      完成前，如許再審相對人得先就本件擔保物行使權利者，則該經可決之重整計
      劃將如何憑以執行？又如其可先就擔保物行使權利，而於該程序中獲有清償，
      則依法就該清償部分，再審聲請人等自可取得代位權；惟本件重整計劃於重整
      程序中又已經可決通過，且以八十八年七月八日法院審查公告之債權額為準，
      則此時之重整債權人應為何人？究為再審相對人，抑或為再審聲請人？已成問
      題。且重整債權申報期日又早已經過，而再審聲請人此際又無法申報成為重整
      債權人；如此，對再審聲請人豈為公平？又豈不會影響重整程序之進行？是自
      此足知，於公司重整中，與重整債權相關之程序自應悉予停止，以待重整程序
      之進行與完成，不因擔保物係由重整公司或第三人提供而有軒輊；否則如許該
      有擔保重整債權人可外於重整程序，先行行使擔保物權者，將造成重整程序之
      窒礙難行。況公司法第二百九十七條第二項但書之所以規定於重整計劃已經關
      係人會議可決時，債權人即不得補報其債權；究其立法目的乃在避免因重整債
      權之無法確定，造成表決權計算之混亂，而影響重整計劃之可決與重整程序之
      進行。而如許重整債權人得先就第三人所供擔保物行使權利獲償者，如前所述
      ，不僅將造成重整債權及表決權之一再無法確定與混亂，而影響重整程序之進
      行；亦將使物上保證人可能因而無法申報其代位取得之債權，而有不公，並與
      前述有關重整制度之立法意旨與目的自屬相違。
（六）至於台灣高等法院八十九年度抗字第三○五五號裁定，經本院調閱結果係因程
      序上之理由而非因其實體上法律見解有誤而遭廢棄；因台灣高等法院八十九年
      度抗字第三○五五號裁定乙案，於經台灣士林地方法院為拍賣抵押物之裁定後
      ，該裁定是由該案抗告人丁○○之夫於八十九年四月十二日代為收受送達，惟
      其夫遲未將該裁定交與抗告人丁○○，致抗告人丁○○於八十九年五月四日始
      提出抗告，因而遲誤抗告之不變期間所致。然台灣高等法院八十九年度抗字第
      三○五五號裁定未發現該已逾抗告期間之程序上問題，而為實體之判斷，致該
      案相對人中華票券公司再抗告後，最高法院爰以前開程序上已逾抗告期間之理
      由，廢棄前開台灣高等法院八十九年度抗字第三○五五號裁定。此觀該案最高
      法院廢棄發回之理由係謂：「查本件相對人對於台灣士林地方法院（下稱士林
      地院）八十八年度拍字第五五六號裁定提起抗告，依卷存送達證書記載，該士
      林地院裁定係於八十九年四月十二日由相對人之夫收受，該項送達如屬合法，
      則相對人至同年五月四日提起抗告，顯逾十日之不變期間。原法院未究明相對
      人抗告是否合法，即以其抗告為有理由，裁定廢棄士林地院所為裁定，自有可
      議。其次，抗告法院認抗告為有理由者，應廢棄原裁定，自為裁定，非有必要
      ，不得率予發回命原法院或審判長更為裁定，此觀民事訴訟法第四百九十二條
      第二項規定自明。本件士林地院准予拍賣抵押物之裁定，既經抗告法院即原法
      院認抗告為有理由，而裁定予以廢棄，則抗告人本件拍賣抵押物之聲請應否准
      許，原法院非不可自行調查認定而自為裁定，殊無發回士林地院命其更為裁定
      之必要」等語即明。因而該裁定被廢棄發回後，台灣高等法院乃以該案抗告人
      丁○○提起抗告已逾不變期間為由，駁回丁○○之抗告而確定。綜上可知，台
      灣高等法院八十九年度抗字第三○五五號裁定，嗣雖遭最高法院廢棄，惟究其
      因乃係該案抗告人丁○○遲誤抗告期間之程序上理由而引起，並非該裁定所為
      之法律上見解有誤而遭最高法院廢棄。是以該裁定（即高灣高等法院八十九年
      度抗字第三○五五號）之遭廢棄事實，自尚不足為該裁定所為之法律見解即不
      可採之依據。
（七）另按外國立法例固得適為法理而加以適用，但此並非謂任何外國立法例皆得視
      為法理；亦即須考量：(1)外國立法例須不得與我國社會相違反。(2)外國立法例
      須能納入我國法律體系之內。因之，經由比較法所發現、整理、評價之外國立
      法例，雖可作為法律解釋之準則或因素，然應注意者有二，即：(1)外國立法例
      ，雖為法律解釋之一項準則，但不具有優越地位，因此不能以外國立法例較佳
      ，即逕為引用採為取代本國法之規定；亦即外國立法例之斟酌，雖可導致本國
      法律規定之擴張或限制解釋，但不得逾越法律文義之範圍及立法之目的（規範
      意旨）。(2)外國立法例之採擇係「質」之問題，因此就特定問題，多數外國立
      法例採取同一見解者，雖具有重大參考價值，但是否得援引闡明本院法律疑義
      ，彌補法律缺漏，仍應斟酌我國法律全體精神及社會情況而定。經查依日本公
      司重整法有關公司重整債權部分之立法例，其謂基於重整債權或重整程序開始
      前之原因所生對於公司以外之人之財產上請求權，於重整程序開始當時公司財
      產上存在之特別先取特權、質權、抵押權或依商法之留置權而在受擔保之範圍
      內者，為重整擔保權（日本公司重整法第一百二十三條）。重整擔保權人僅於
      擔保標的物之價額範圍內，享有重整擔保權人之權利；債權額超過擔保標的物
      價額之部分得為重整債權（日本公司重整法第一百二十四條）等語。而經本院
      細閱其條文所載之文義，日本公司重整法乃認定（即僅規定）擔保物為公司所
      有者，始為有擔保重整債權，而未及於是否以此為限，始應停止其拍賣擔保物
      之相關程序。況縱認擔保物以由重整公司所提供者為限，始為有擔保重整債權
      ，否則即為無擔保重整債權者；則因公司法第二百九十四條就無擔保重整債權
      部分亦規定非依重整程序不得行使權利，是以該「無擔保重整債權人」於重整
      程序進行中，自不得除外於重整程序而為權利之行使；而其既不能除外於重整
      程序行使權利，則該行使權利之程序，自應依公司法第二百九十四條之規定當
      然停止，應無疑義。易言之，自前述日本有關公司重整債權部分之立法例，非
      僅不足推衍出所謂應停止之拍賣程序以拍賣之抵押物係由重整公司所提供者為
      限之論據，反益徵重整債權應依重整程序行使權利，而不得外於重整程序行使
      權利之認定。是其既不得除外於重整程序行使權利，則有關該重整債權之其他
      權利行使程序，自亦應當然停止至明。至於日本公司重整法有關公司重整部分
      之立法例，即日本公司重整法第三十七條但書所謂「但關於強制執行、假扣押
      、假處分或拍賣程序，如有使債權人或拍賣聲請人蒙受不當損失之虞者，不在
      此限」之規定（請參閱羅建勛著『公司如何重整』一書第一一○頁），究其立
      法理由乃係對公司重整之有擔保債權人之保護規定，並認於債務人公司發生財
      務困難、已暫停營業或有停業之虞之情形而已向法院聲請重整之時，正是有擔
      保債權人最需其擔保權保護、擔保權得以發揮確保債務清償之作用之際。斯時
      ，若認有擔保債權人亦應受保全處分的拘束，主張有擔保債權人不得實行其擔
      保物權，將會降低擔保物權在整個法律體系與經濟社會中之價值與效用，除削
      減擔保物權之確保債務清償的效用外，復影響金融機構提供融資之意願，間接
      影響經濟之繁榮。亦即認「禁止有擔保債權人於公司發生財產困難時行使其擔
      保權」，乃有對債權人強加不合理的損失之虞，故不得為之；換言之，在日本
      公司重整法下，有擔保債權人可不受保全程序之拘束；然並未規範或認定所謂
      應停止之拍賣程序，以拍賣之抵押物係由重整公司所提供者為限。
（八）再按法律之適用，乃法的發現；就民法而言，其思考過程，通常分為三個階段
      ，即法律解釋、法律補充及超越法律之法的發現。而在法律解釋，指闡釋法律
      規定之規範意旨，以文字為出發點，但不得超過可能的文義。經由解釋而確定
      內容，違反法律規範意旨時，始得為目的性的限縮，此乃對於法律內容作但書
      性之的限縮，不同於依法律文義所為之限制解釋。另關於某事項，法律可能文
      義不能涵蓋時，則屬法律不備，於構成法律漏洞時，則有補充之必要，若有法
      律規定可資援用時，應類推適用之；若無可類推適用之法律規定時，則需依法
      律原則及合乎事理的利益衡量與利益判斷加以補充。至關於某事項，法律未社
      規定，又不構成法律漏洞時，則僅在例外的情形，法院始得基於法律交易需要
      、事務本質、法律倫理原則及社會正義的迫切需要，超越法律而為造法。然無
      論何者，究其本質均涉及「法律之解釋」，自應考量法律規範之立法意旨、規
      範目的，及法律解釋的適切性（即推論合乎邏輯形式）與正當性（即符合法規
      範之真諦）兩個面向，以期法律適用在規範上之妥當性及維持法律秩序之統一
      性。如前所述，自重整制度規範之立法目的以觀，公司法第二百九十四條應停
      止之程序，既為與重整債權相關之程序均屬之；而由第三人提供抵押物之拍賣
      程序，亦屬該重整債權相關之程序，則該拍賣抵押物之程序自在該法律規範目
      的之應行停止程序之列，應堪認定。再者，本件萬有紙廠之重整計劃已經第六
      次關係人會議債權人組可決通過，應於重整程序完成前，停止本件拍賣抵押物
      之強制執行程序；如許再審相對人得先就本件系爭擔保物行使權利，則該經可
      決之重整計劃將如何憑以執行？又如再審相對人可先就擔保物行使權利獲得清
      償，則依法再審聲請人得取得代位權，惟本件重整計劃既已經可決通過，且以
      八十八年七月八日原審法院審查公告之債權額為準，則此時不僅重整債權人應
      為何人已有疑問，甚且重整債權之申報日期又早已經過，而再審聲請人此際又
      無法申報成為重整債權人，對再審聲請人實有失公平。至再審相對人主張依公
      司法第二百九十六條第一項規定之有擔保重整債權，其擔保物以重整公司所有
      者為限，故可不依重整程序行使權利，先拍賣本件抵押物以資受償；惟按再審
      相對人如為如斯之見解，則再審相對人應申報為「無擔保重整債權人」，而非
      「有擔保重整債權人」，始合乎其主張見解之意旨；而此則益徵其矛盾之處。
（九）再者，按有擔保重整債權，謂重整債權中有抵押權、質權或留置權為擔保者。
      此等債權，除依破產法第一百零八條規定，於公司破產時，就公司財產有別除
      權者，其債權人不依破產程序而行使其權利外；依公司法第二百九十六條第二
      項但書之規定，則排除破產法有關別除權之規定；究其原故，良以公司重整係
      以防止公司企業之解體，而達成更生為目的；是以若認許別除權，公司財產將
      因擔保權人之個別行使權利而被解體，致無法達到公司重整之目的；故公司法
      乃特設前揭除外規定，使擔保權人依重整程序行使權利；惟僅將有擔保重整債
      權與無擔保重整債權分別處理，以保護其利益，藉以避免破壞擔保制度而已；
      易言之，公司法第二百九十六條第一項規定之有擔保重整債權，並不以資充擔
      保之標的物為重整公司所有者為限（請參閱陳世榮著「重整債權、股東權及重
      整監督人(一)」一文）。況縱認此為立法上之缺陷（因本院認第二百九十四條及
      第二百九十六條第一項規定，非屬法律漏洞，自無類推適用之可言），然此純
      為立法上得失之問題（即前述(七)之理由），立法者自有權衡，依法審判者自不
      得擅為變更。
（十）末者，從經濟之角度加以觀察，其實各種商業組織均具有相似之核心法則，即
      所謂之「資產分割」。而所謂「資產分割」，係使從資產持有者獨立分割出來
      後新成立的法律主體，得以自己之名義（即新法律主體名義）持有資產，而且
      該法律主體的債權人對於該法律主體的資產，相對於該法律主體之股東的債權
      人有優先的地位，如此才能達到資產分割以隔絕破產風險的目的。一般而言，
      所謂之資產分割，可以分為「積極性資產分割」與「消極性資產分割」。就此
      乃係吾人於探討所謂賦予債權人優先地位時，一分析角度不同而作之概念區分
      。倘自對法律主體資產之受償優先秩序之角度分析，由於資產分割要求法律主
      體之資產必須與股東之破產風險隔離，故股東之債權人不得對法律主體之資產
      有所主張。從而可謂法律主體之債權人相對於股東之債權人相對於法律主體之
      資產有優先地位，此即稱為積極性資產分割。若自對股東個別資產之受償優先
      秩序之角度分析，資產分割原則上要求股東資產亦應與法律主體之破產風險隔
      離；從而法律主體之債權人，原則上不得對股東之個人資產有所主張；而此亦
      得謂股東之債權人相對於法律主體之債權人，對於股東資產有優先權，此即稱
      為消極性資產分割。究此核心概念，乃在使商業活動主體由已往之單一自然人
      ，轉變為企業組織；亦即本意在於使法律主體之資產與股東之個人資產分離，
      而具有獨立性，並臻具確實安定性。惟於此應注意者，就消極性資產分割，因
      消極資產分割並非資產分割之必要因素，蓋有時為了加強法律主體在交易上信
      用強度，法律會要求股東必須對於法律主體之債務負連帶責任，而非將股東資
      產隔離於法律主體之破產風險之外，此際即無消極性資產分割可言。綜前所述
      ，本件再審相對人所主張者乃對債務人萬有公司之債權，而再審聲請人等提供
      擔保物設定抵押權資為為債務人萬有公司向再審相對人借款之擔保，並非基於
      法律之規定，為再審相對人所不爭執，則基於資產分割之經濟角度及商業活動
      之目的加以觀察，自尚難認公司法第二百九十六條第一項規定之有擔保重整債
      權，以資充擔保之標的物為重整公司所有者為限；易言之，再審相對人之主張
      尚不足採。
四、綜上所述，無論基於前述有關重整制度之立法意旨與目的，或從公司資產分割之
    經濟角度加以觀察，或依法律之適用及解釋，公司法第二百九十六條第一項所規
    定之重整債權，其擔保物並不以重整公司所有者為限，從而由第三人提供抵押物
    之拍賣抵押物程序，亦在公司法第二百九十四條應當然停止之列；惟原裁定卻為
    相反之認定，自有民事訴訟法第四百九十六條第一項第一款適用法規（即公司法
    第二百九十六條第一項及第二百九十四條）顯有錯誤之再審事由。
五、從而再審相對人以本件執行標的不動產係再審聲請人乙○○所有坐落雲林縣北港
    鎮○街段第五二九、五二九之二、五二九之五、五二九之八地號土地及坐落前開
    第五二九之二號土地上之建號四三號即門牌號碼為雲林縣北港鎮○○路二六五房
    屋、建號七二號即門牌號碼為雲林縣北港鎮○○路二六四房屋、建號七三號即門
    牌號碼為雲林縣北港鎮○○路二六六巷四一號房屋及坐落前開第五二九之八號土
    地上之建號二六四六號本國式鋼架鐵皮屋廠房增建物；再審聲請人丙○○○所有
    坐落同段第五一八之五○號土地及其地上之建號三二七號即門牌號碼為雲林縣北
    港鎮崇德六巷五號房屋及建號二六四七號本國式鋼架鐵皮屋增建物；再審聲請人
    甲○○所有坐落同段第五一八之六四號土地及其地上之建號三三七號即門牌號碼
    為雲林縣北港鎮崇德廿九巷八號房屋；再審聲請人丁○○所有坐落同段第六一一
    之一號土地；係再審聲請人乙○○分別於八十年八月三十日、八十四年五月三十
    一日；再審聲請人丙○○○於八十四年五月廿七日；再審聲請人甲○○於八十年
    八月三十日；再審聲請人丁○○於八十四年五月廿七日；因分別擔任第三人即主
    債務人萬有紙廠之連帶保證人，而向債權人即再審相對人借款，而設定最高限額
    抵押權予再審相對人，且經登記在案。因主債務人萬有紙廠未能如期清償債務，
    因此再審相對人乃向原法院聲請拍賣系爭再審聲請人等所有之不動產；揆諸前揭
    說明，當認屬公司法第二百九十六條第一項規定不得行使之範圍，而有同法第二
    百九十四條當然停止規定之適用，自不應予以准許。茲就前揭再審相對人之聲請
    拍賣抵押物既不應准許，本院九十年度抗字第四六號確定裁定，卻認原法院八十
    八年度執字第一九五五號裁定，以本件執行既非對於重整中之萬有紙廠而為，且
    不影響該公司重整程序之進行，亦與公司重整之規範目的無關，自非屬公司法第
    二百九十六條第一項規定非依重整程序，不得行使之範圍，亦無同法第二百九十
    四條當然停止規定之適用，而認抗告人（即本件再審聲請人等）主張本件強制執
    行程序應予停止，為無可採而駁回其聲明異議，並無不合，而駁回再審聲請人等
    之抗告，當有違誤；再審聲請人等求予廢棄，為有理由，自應由本院將前揭本院
    確定裁定予以廢棄，並將原臺灣雲林地方法院八十九年十二月十三日八十八年度
    執字第一九五五號裁定廢棄，發回原法院更為適當之處理。
六、據上論結，本件聲請再審為有理由，依民事訴訟法第五百零七條、第四百九十二
    條第二項、第九十五條及第七十八條裁定如主文。
中      華      民      國    九十二      年        三      月    四    日
                                      臺灣高等法院臺南分院民事第一庭
~B1審判長法官  王    惠    一
~B2      法官  蘇    清    恭
~B3      法官  張    世    展
右為正本係照原本作成。
不得抗告。
中      華      民      國    九十二      年        三      月    五    日
~B法院書記官  廖    英    琇


司法院資訊處製作；財團法人民間司法改革基金會備份。
